臺灣新北地方法院民事判決
109年度訴字第3685號
原      告  劉櫟蕊  
被      告  沈妙芬  

訴訟代理人  南雪貞律師
            金翔舜  
上列當事人間分配表異議之訴事件，經本院於民國111年3月24日
言詞辯論終結，判決如下：
    主      文
一、本院107年度司執字第108636號清償票款強制執行事件，於
    民國109年10月14日製作之分配表，其中表2次序16第三順位
    抵押權債權所列違約金新臺幣（下同）378,378元部分，超
    過31,532元之部分，應予剔除，不得列入分配；表2次序17
    第四順位抵押權債權所列違約金196,560元部分，超過16,38
    0元之部分，應予剔除，不得列入分配。
二、原告其餘之訴駁回。
三、訴訟費用由被告負擔百分之三十五，餘由原告負擔。
    事實及理由
壹、程序部分：
    按債權人或債務人對於分配表所載各債權人之債權或分配金
    額有不同意者，應於分配期日1日前，向執行法院提出書狀
    ，聲明異議；前項書狀，應記載異議人所認原分配表之不當
    及應如何變更之聲明；異議未終結者，為異議之債權人或債
    務人，得向執行法院對於為反對陳述之債權人或債務人提起
    分配表異議之訴；聲明異議人未於分配期日起10日內向執行
    法院為前2項起訴之證明者，視為撤回其異議之聲明；經證
    明者，該債權應受分配之金額，應行提存，強制執行法第39
    條第1項、第2項及第41條第1項、第3項分別定有明文。經查
    ，本院107年度司執字第108636號清償票款強制執行事件（
    下稱系爭執行事件）就訴外人即債務人周怡菱所有之坐落於
    新北市○○區○○段000○00000地號土地，及其上同段2097建號
    建物（即門牌號碼新北市○○區○○街00○0號8樓房屋）、新北
    市○○區○○段00地號土地，及其上同段630建號建物（即門牌
    號碼新北市○○區○○路○段000號16樓房屋，下稱系爭不動產）
    為強制執行，拍定後於民國109年10月14日作成分配表（下
    稱系爭分配表，其中上開新北市○○區○○段000○00000地號土
    地及其上同段2097建號建物拍定所得價金列在表1分配，系
    爭不動產拍定所得價金列在表2分配），並定於109年11月3
    日進行分配，業經本院調取系爭執行事件全卷查明屬實。原
    告對於系爭分配表所列其中被告如系爭分配表表2所示次序1
    1執行費新臺幣（下同）2,266元、次序12執行費1,368元、
    次序16第3順位抵押權之本金、利息及違約金債權各77萬元
    、345,551元、378,378元，共計1,493,929元、次序17第4順
    位抵押權之本金、利息及違約金債權各40萬元、179,507元
    、196,560元，共計776,067元，於109年10月30日具狀向本
    院民事執行處聲明異議，復於同日對被告提起分配表異議之
    訴，並於10日內向本院民事執行處為起訴之證明，此有原告
    提出民事分配表異議之訴起訴狀及民事聲明異議狀之本院收
    文戳章在卷可稽（見本院卷第11頁，系爭執行事件卷二），
    依上開條文規定，原告提起本件分配表異議訴訟，於法並無
    不合，先予敘明。
貳、實體部分：
一、原告主張：
　㈠被告就系爭不動產分別設定第3順位最高限額抵押權100萬元
    ，及設定第4順位最高限額抵押權52萬元(下合稱系爭抵押權
    )。
　㈡原告否認系爭抵押權所擔保之債權存在，被告主張第3順位、
    第4順位最限額抵押權分別擔保其與周怡菱間消費借貸本金
    債權77萬元、40萬元（下合稱系爭借款債權），應由被告負
    舉證責任，然被告僅提出借款契約書及協議承諾書，且證人
    陳堯珠亦未參與被告與周怡菱間關於借款之討論，故並不足
    證明被告與周怡菱間確有債權債務存在。
　㈢又被告分2次高達77萬元、40萬元借貸予周怡菱，卻全部以現
    金交付，與一般交易之經驗法則有違，顯不可採，故上開本
    金債權及違約金、利息債權均應剔除，執行費亦不應優先受
    償。從而，請求應將系爭分配表表2被告所得之分配金額即
    次序11執行費2,266元、次序12執行費1,368元、次序16第3
    順位抵押權債權1,493,929元及次序17第4順位抵押權債權77
    6,067元，共計1,523,634元，均應剔除，並將其減少的金額
    ，全數改為分配與原告及其他債權人等語。
    並聲明：本院107年度司執字第108636號強制執行事件，對
    被告所分配系爭分配表2之1,523,634元的債權額，應減為0 
    元，並請將其減少的金額，全數改為分配與原告及其他債權
    人。
二、被告則以：
　㈠本件系爭借款確實存在，此有被告與周怡菱於106年1月3日、
    106年5月30日所簽立之借款契約書（兼作借據）其上載明「
    乙方（即被告）借給甲方（即周怡菱）92萬元整，當場以現
    金全數交（周怡菱）親收訖，實借77萬。」「乙方（即被告
    ）借給甲方（即周怡菱）40萬元整，當場以現金全數交（周
    怡菱）親收訖。」及108年5月4日簽立之協議承諾書載明「
    茲因周怡菱所有房屋1棟位於土城區金城路185號16樓向沈妙
    芬2次借款分別為77萬元、40萬元正，並以此房屋抵押設定
    在案。由107年5月1日至今未支付利息並被查封扣押在案。
    現今雙方協議未付利息以年利率百分之20計算，不算遲延利
    息，原違約金以本金每萬元每日30元改為本金每萬元每日6
    元計算。此協議書一式二份，附印鑑一份」為證。
　㈡證人陳堯珠亦證述確實有此2筆借款存在，足明本件被告就系
    爭抵押權所擔保之本金債權、利息債權、違約金債權均確實
    存在，周怡菱於另案鈞院109年度訴字第3657號審理中，亦
    不否認有收到此2筆借款，該另案判決亦認定被告對周怡菱
    之本金債權、利息債權均存在，僅違約金遭酌減，是原告之
    主張係無理由等語置辯。
    並聲明：原告之訴駁回。
三、本院之判斷：
  ㈠按分配表異議之訴屬形成之訴，訴訟標的為對分配表之異議
    權，若原告係以被告聲明參與分配之債權不存在為異議權之
    理由，本質上即寓含有消極確認債權不存在訴訟之性質，則
    依舉證責任分配法則，應由主張該債權存在之被告負舉證之
    責（最高法院103年度台上字第2155號裁定、103年度台上字
    第1172號判決意旨可資參照）。次按當事人主張有利於己之
    事實者，就其事實有舉證之責任，民事訴訟法第277條前段
    定有明文。再按稱消費借貸者，謂當事人一方移轉金錢或其
    他代替物之所有權於他方，而約定他方以種類、品質、數量
    相同之物返還之契約，民法第474條第1項定有明文。故當事
    人倘主張與他方有消費借貸關係存在者，應就該借貸意思互
    相表示合致及借款業已交付之事實，均負舉證之責任。經查
    ，原告提起本件分配表異議之訴，主張系爭抵押權所擔保之
    被告與周怡菱間系爭借款債權本金77萬元、40萬元不存在，
    則依前揭規定及說明，自應由被告先就系爭借款債權確屬存
    在，及該債權為系爭抵押權所擔保之有利於己之事實，負舉
    證責任，待被告完成舉證責任後，始由原告就被告與周怡菱
    間債權不實之權利障礙或消滅事實負舉證責任。
  ㈡本件系爭借款本金及利息債權部分：
  ⒈被告稱其於106年1月3日、106年5月30日分別借款77萬元、40
    萬元予周怡菱，且周怡菱於另案本院109年度訴字第3657號
    分配表異議之訴事件中亦自承有收到系爭借款，故被告與周
    怡菱間確有系爭借款債權之消費借貸契約等情，業據提出借
    款契約書（兼作借據）、協議承諾書、本院109年度訴字第3
    657號判決等件在卷可參（見本院卷第47頁至第55頁、第197
    頁至第210頁），並有新北市地籍異動索引、他項權利證明
    書、抵押權設定契約書等相關資料附卷為據（見本院卷第11
    9頁至第143頁），並經調取本院109年度訴字第3657號卷宗
    核閱無訛。而觀諸106年1月3日、106年5月30日之借款契約
    書（兼作借據）均載明借款之時間、金額、期限、利息、違
    約金、抵押之不動產及當場以現金全數交周怡菱親收訖，並
    有周怡菱之簽名及印文，另參以108年5月4日協議承諾書所
    載「茲因周怡菱所有房屋1棟位於土城區金城路185號16樓向
    被告沈妙芬2次借款分別為77萬元、40萬元正，並以此房屋
    抵押設定在案…」，並有周怡菱之簽名及印文，再酌以證人
    陳堯珠於言詞辯論當庭證稱其為辦理被告與周怡菱間設定系
    爭抵押權之地政士，2次現場辦理抵押權設定時均有看到被
    告之訴訟代理人金翔舜交付現金給周怡菱，現場有點收現金
    ，且周怡菱知悉上開2次借貸之債權人及抵押權設定的權利
    為被告等語（見本院卷第112頁至第115頁），核與上開借款
    契約書所載內容大致相符，此外周怡菱於另案本院109年度
    訴字第3657號對被告提起分配表異議之訴，其亦不爭執有收
    到系爭借款，足徵被告與周怡菱間確有本金77萬元、40萬元
    之消費借貸法律關係。
  ⒉另原告未就被告與周怡菱間債權不實之權利障礙或消滅事實
    有何舉證，而周怡菱於另案本院109年度訴字第3657號分配
    表異議之訴事件中，雖主張已部分清償，然周怡菱固於106
    年7月7日、106年8月10日、106年10月24日、106年12月7日
    、107年2月12日、107年3月30日、107年4月10日、107年4月
    23日、107年5月16日、107年6月11日、107年6月29日、107
    年7月24日、107年9月4日，分別匯款8,000元、11,550元、6
    2,700元、7,700元、19,700元、7,700元、6,000元、6,000
    元、19,700元、19,700元、9,700元、19,700元、19,700元
    至被告名下帳戶等情，有國泰世華商業銀行存匯作業管理部
    110年3月23日國世存匯作業字第1100040388號函暨所附帳戶
    往來明細1份在卷可稽（見本院109年度訴字第3657號卷第15
    1至174頁），然其後被告與周怡菱於108年5月4日，就上揭2
    筆借款重新會算，並簽訂系爭承諾書，其上載明：「…由107
    年5月1日至今未支付利息並被查封扣押在案。現今雙方協議
    未付利息以年利率百分20計算，不算延遲利息，原違約金以
    本金每萬元每日30元改為本金每萬元每日6元計算…」等語明
    確，有系爭承諾書1紙附卷可佐（見本院卷第55頁），足徵
    系爭借款於108年5月4日經被告與周怡菱雙方重新協商會算
    後，周怡菱於108年5月4日前陸續以匯款方式所為清償，可
    資抵充上揭2筆借款於107年4月30日以前所生利息，107年5
    月1日所生利息則未清償，且107年5月1日以後改以年息20%
    計息甚明，否則被告與周怡菱實毋須以系爭承諾書載明係自
    「107年5月1日」起未付利息。而周怡菱自107年9月4日後未
    再匯款予被告，亦即在108年5月4日被告與周怡菱重新會算
    後，周怡菱未曾再為任何清償，是周怡菱在會算前所匯款項
    如何清償上揭借款，自得由被告與周怡菱雙方於108年5月4
    日詳細會算，並經合意簽訂系爭承諾書，殊無事後始翻異計
    算方式可言。是周怡菱於另案稱其於107年5月1日後所匯付
    款項均係清償該日以後系爭借款所生利息，並無可採。蓋周
    怡菱於匯款時，就其前所未足額清償利息部分仍負清償之責
    ，且周怡菱與被告於108年5月4日協商清算時，並未特別載
    明107年5月1日後所匯付款項係清償該日以後之利息，益徵1
    07年5月1日後所匯款項應係清償匯款前未足額清償之利息。
    從而，周怡菱稱其向被告所借770,000元、40萬元部分，皆
    已清償部分本金、利息云云，顯非可採，則被告主張其與周
    怡菱間仍有本金債權77萬元、40萬元，及自107年5月1日起
    至109年7月27日止之利息債權，堪可認定，原告主張系爭借
    款債權不存在，系爭分配表表2次序16、17所列系爭借款本
    金77萬元、40萬元應予剔除，為無理由，應予駁回。
  ⒊至於系爭借款債權之利率（即系爭分配表表2次序16、17）部
    分，雖然民法第205條於110年1月20日修正公布，並於110 
    年7月20日施行，修正後民法第205條所定最高約定年息上限
    為16%，然本件計算利息期間之起迄日均為自107年5月1日起
    至109年7月27日止，故本件仍應適用修正前民法第205條規
    定，則被告與周怡菱約定年息以20%計算，並無超過法定利
    率之範圍而有何違法之情形，是原告主張系爭分配表表2次
    序16、17所列系爭借款遲延利息之部分應予以剔除，並無理
    由。
  ㈢系爭借款違約金部分：
  ⒈約定之違約金額過高者，法院得減至相當之數額，民法第252
    條定有明文，此於違約金之作用為懲罰抑為損害賠償額之預
    定，均有適用（最高法院50年台抗字第55號判例意旨參照）
    。而違約金之約定是否過高，應依違約金係屬於懲罰之性質
    或屬於損害賠償約定之性質而有不同。若屬前者，應依一般
    客觀事實、社會經濟狀況及當事人所受損害情形，以為酌定
    標準；若為後者，則應依當事人實際上所受損失為標準，酌
    予核減（最高法院87年度台上字第2563號、94年度台上字第
    320號判決意旨參照）。次按民法第250條就違約金之性質，
    區分為損害賠償預定性質之違約金及懲罰性違約金。前者乃
    將債務不履行債務人應賠償之數額予以約定，亦即一旦有債
    務不履行情事發生，債務人即不待舉證證明其所受損害係因
    債務不履行所致及損害額之多寡，均得按約定違約金請求債
    務人支付，此種違約金於債權人無損害時，不能請求。後者
    係以強制債務之履行為目的，確保債權效力所定之強制罰，
    故如債務人未依債之關係所定之債務履行時，債權人無論損
    害有無，皆得請求，且如有損害時，除懲罰性違約金，更得
    請求其他損害賠償（最高法院83年度台上字第2879號判決意
    旨參照）。又按違約金之約定，乃基於個人自主意思之發展
    、自我決定及自我拘束所形成之當事人間之規範，本諸契約
    自由之精神及契約神聖與契約嚴守之原則，契約當事人對於
    其所約定之違約金數額，原應受其約束。惟倘當事人所約定
    之違約金過高者，為避免違約金制度造成違背契約正義等值
    之原則，法院得參酌一般客觀事實、社會經濟狀況、當事人
    所受損害情形及債務人如能依約履行時，債權人可享受之一
    切利益為衡量標準，依職權減至相當之金額，並不因懲罰性
    違約金或賠償額預定性違約金而異（最高法院102年度台上
    字第1606號、96年度台上字第107號、82年度台上字第2529
    號判決意旨參照）。
  ⒉就系爭借款改以本金每萬元每日6元方式計算違約金一節，有
    協議承諾書在卷為憑（見本院卷第55頁），惟查，本院審酌
    周怡菱雖有違約未清償借款之情事，然本件周怡菱名下系爭
    不動產經強制執行，被告已於108年3月14日聲明參與分配，
    有民事聲請狀其上本院收狀戳章1枚為憑（見執行卷），則
    原告違約時間尚非甚長，況衡諸現今銀行利率放款利率不高
    ，被告所受損害非鉅，而被告另有請求前開以年息20%計算
    之利息，此部分利息實已達修正前民法第205條所定利率上
    限，是本件此部分違約金若以本金每萬元每日6元計算違約
    金，顯有過高之情事。另系爭借款債權係有擔保之借款債權
    ，酌以現行利率水準不高，暨衡以修正後之民法第205條之
    利息約定利率超過16%部分無效之規定係以保護經濟弱者之
    債務人之立法目的，以及系爭借款債權屬民間借貸，而因民
    間借款手續便利、借款取得時間較銀行放貸快速，衡諸一般
    常情，貸與人（債務人）本需承擔較高之成本風險，且放貸
    人（債權人）通常亦預期可取得較高之收益而同意貸放等情
    ，綜合斟酌前開情形，認系爭借款之違約金債權雖有過高之
    情，但應酌減以本金每萬元每日0.5元作為違約金，始符公
    平合理。
  ⒊依此計算，系爭分配表表2次序16所列違約金債權金額，應由
    原記載之378,378元更正為31,532元（計算式：770,000元/1
    0,000元×0.5×819日＝31,532元，小數點以下四捨五入）；系
    爭分配表表2次序17所列違約金債權金額，應由原記載之196
    ,560元更正為16,380元（計算式：400,000元/10,000元×0.5
    ×819日＝16,380元），始為適當。
  ⒋從而，原告請求就系爭分配表表2次序16被告應受分配之違約
    金378,378元部分，應減為31,532元，逾此範圍應剔除不得
    列入分配，為有理由，應予准許；系爭分配表表2次序17被
    告應受分配之違約金196,560元部分，應減為16,380元，逾
    此範圍應剔除不得列入分配，為有理由，應予准許。至逾越
    上開金額之請求，即屬無據，不應准許。
  ㈣執行費部分：
    按強制執行之費用，以必要部分為限，由債務人負擔，並應
    與強制執行之債權同時收取；前項費用，執行法院得命債權
    人代為預納；民事強制執行，其執行標的金額或價額未滿5
    千元者，免徵執行費；5千元以上者，每百元收7角，其畸零
    之數不滿百元者，以百元計算；前項規定，於聲明參與分配
    者，適用之，強制執行法第28條、第28條之2第1項、第2項
    分別定有明文。承上所述，被告得列入系爭分配表之債權本
    金金額分別為770,000元、400,000元，是依前揭規定，其應
    徵收之執行費分別為2,266元、1,368元。則原告主張系爭分
    配表表2次序11、12所列執行費之部分應予以剔除，為無理
    由。
四、綜上所述，原告依強制執行法第41條之規定，請求系爭執行
    事件對系爭分配表表2次序16被告應受分配之違約金378,378
    元部分，應減為31,532元，逾此範圍應剔除不得列入分配；
    系爭分配表表2次序17被告應受分配之違約金196,560元部分
    ，應減為16,380元，逾此範圍應剔除不得列入分配，為有理
    由，應予准許。至逾越前開範圍之請求，為無理由，應予駁
    回。原告另請求系爭分配表為前開更正後應重新製作分配表
    ，然依強制執行法第31條之規定，分配表之製作屬執行法院
    之職權，且系爭分配表若為前開更正後，本件經剔除之被告
    受分配金額本即應由執行法院依職權重新分配，附此敘明。
五、本件判決基礎之事證已臻明確，兩造其餘攻擊、防禦方法及
    所提之證據，經本院審酌後，認與判決之結果不生影響，爰
    不一一論列，併此敘明。
六、訴訟費用之依據：民事訴訟法第79條。
中　　華　　民　　國　　111 　年　　5 　　月　　 5　　日
                  民事第七庭    法　官　謝宜雯
以上正本係照原本作成
如對本判決上訴，須於判決送達後20日內向本院提出上訴狀。如
委任律師提起上訴者，應一併繳納上訴審裁判費。
中　　華　　民　　國　　111 　年　　5 　　月　　 5　　日
                                書記官　劉德玉